臺灣苗栗地方法院刑事判決　　　　　　　 96年度易字第146號
公　訴　人　臺灣苗栗地方法院檢察署檢察官
被　　　告　甲○○
　　　　　　　　　　　8號
上列被告因偽造文書案件，經檢察官聲請簡易判決處刑（95年度
偵字第5444號），本院苗栗簡易庭認為不宜以簡易判決處刑，改
依通常程序判決如下：
    主  文
甲○○犯使公務員登載不實罪，處拘役參拾日，如易科罰金以銀
元參佰元即新台幣玖佰元折算壹日，緩刑貳年。
　　事  實
一、甲○○係乙○○之子。因乙○○於民國92年8 月28日，與泓
    泰建設股份有限公司（以下簡稱泓泰公司）就坐落在苗栗縣
    頭份鎮○○段第22號、第22之6 號地號土地及其上同段第48
    0 號建號建物簽訂不動產買賣契約，並將上開房地之所有權
    人登記為甲○○。惟上開房、地所有權狀係由乙○○保管，
    原置於乙○○之女丙○○房間上鎖之抽屜內，乙○○與家人
    感情不睦離家後，即將上開房、地有所權狀與私人物品一併
    取走，甲○○明知上開房、地所有權狀遭父親取走，並未遺
    失，甲○○亦未持有保管上開房、地權狀，竟基於使公務員
    登載不實之犯意，於94年3 月3 日，向苗栗縣頭份地政事務
    所（以下簡稱頭份地政事務所）謊報上開房、地之所有權狀
    正本為其持有保管，業於93年9 月2 日遺失，進而在房、地
    所有權狀遺失之切結書上簽名，並填寫相關資料，連同其國
    民身分證影本及印章，而持向頭份地政事務所謊報遺失，並
    據以申請補發上開房、地所有權狀，致使該地政事務所承辦
    該業務之不知情公務員，接續將此不實事項登載於職務上所
    掌之簿冊及權利書狀滅失公告清冊後，於95年4 月4 日公告
    30 日 期滿無人提出異議後，95年4 月6 日補發上開房屋、
    土地所有權狀正本與甲○○領取，足以生損害於乙○○及頭
    份地政事務所對於權狀核發管理之正確性。嗣經乙○○循線
    查證後，始知悉上情。
二、案經乙○○訴由臺灣苗栗地方法院檢察署檢察官偵查後，聲
    請簡易判決處刑。
    理  由
一、按被告以外之人於審判外之陳述，雖不符前4 條之規定，而
    經當事人於審判程式同意作為證據，法院審酌該言詞陳述或
    書面陳述作成時之情況，認為適當者，亦得為證據。當事人
    、代理人或辯護人於法院調查證據時，知有第159 條第1 項
    不得為證據之情形，而未於言詞辯論終結前聲明異議者，視
    為有前項之同意。刑事訴訟法第159 條之5 定有明文。查被
    告及檢察官於言詞辯論終結前，對於卷內被告以外之人於檢
    查事務官訊問時之供述證據，均未聲明異議，應視為被告已
    同意以之作為證據，且經本院審酌後，認無不適當之情形，
    則本院調查之卷內證據均有證據能力，合先敘明。
二、訊據被告甲○○固不否認確有於前揭時、地向頭份地政事務
    所申請補發坐落苗栗縣頭份鎮○○段第22號、第22之6 號地
    號土地，及其同段第480 號建號建物所有權狀正本等情，惟
    矢口否認有何使公務員登載不實之犯行，辯稱：上開房、地
    是伊所有，權狀不見了，伊當然可以申請補發，伊不知權狀
    被乙○○拿走了等語。經查：
  (一)被告於94年3 月3 日填具切結書，以本案房、地所有權狀於
    93年9 月2 日遺失為原因，向頭份地政事務所申請補發所有
    權狀正本乙節，業據被告於偵查中供稱：我在94年3 月3 日
    向頭份地政事務所申請補發，卷附頭份鎮地政事務所申請相
    關資料，都是我親自申請的，當時用遺失的名義申請，我帶
    了身份證、印章，填具補發申請書，經公告後，地政事務所
    就通知我去領等語（見95年度他字第429 號偵查卷第52、83
    頁），此外，並有頭份地政事務所95年6 月14日頭地一字第
    0950003687號函暨所附土地登記申請書、切結書及公告期滿
    准予補發登記書各1 份（均為影本）等在卷足憑。
  (二)被告申請補發上開房、地所有權狀前，即知該等所有權狀係
    由告訴人乙○○保管，並放置於乙○○女兒丙○○房間內上
    鎖之抽屜等情，業據被告於偵查中供稱：一開始我父親（即
    乙○○）跟我說土地及建物之所有權狀在他與我母親睡覺之
    寢室衣櫃內，後來他又把東西放到我妹妹房間之抽屜內，所
    以之前我知道這些東西是由我父親放在我妹妹房間抽屜保管
    的，我父親有告訴我等語（見95年度他字第429 號偵查卷第
    97頁）。證人即被告之妹妹丙○○於偵查中證稱：頭份鎮○○段第22號、第22之6 號地號土地及建物所有權狀，是放在
    我房間桌子抽屜，抽屜有上鎖，鑰匙分別由我、我父親乙○○、母親林金蓮保管，我哥哥甲○○並無鑰匙等語（見95年
    度他字第429 號偵查卷第97頁）。又丙○○係因母親與父親
    乙○○吵鬧的很厲害，母親叫其整理文件時，發現本案之房
    屋及土地所有權狀未在抽屜內，而丙○○之房間未曾有小偷
    進入行竊，且放置該等所有權狀之有上鎖抽屜，並無遭撬開
    之痕跡等情，亦據證人丙○○於本院審理時證稱：那時候我
    爸媽吵得很厲害，他們吵過很多次，我爸爸就離開家裡，我
    媽叫我整理文件，我有打開抽屜看，結果沒有找到所有權狀
    ，在哥哥甲○○去申請補發權狀之前，家中並無遭小偷，沒
    有注意到抽屜有被撬開的痕跡，我有把沒找到權狀這件事跟
    我哥哥說，他拖了1 、2 個月才去辦補發等語（見本院卷第
    38 至39 頁）。足見被告於申請補發本案之所有權狀前，即
    知悉該等權狀係由乙○○保管，且上開權狀置於丙○○房間
    上鎖之抽屜內，該抽屜之鑰匙僅由乙○○、林金蓮、丙○○
    等人保管，丙○○之房間既未曾遭小偷，林金蓮與丙○○亦
    未取走本案之所有權狀，則取走所有權狀者自係被告之父親
    乙○○，是被告於94年3 月3 日向頭份鎮地政事務所申請補
    發本案之所有權狀前，已明知上開權狀係由原保管人乙○○
    取走，而未遺失。
  (三)被告雖辯稱：伊不知本案之所有權狀係由乙○○取走等語，
    惟被告既供稱：本案之房地所有權狀係由乙○○保管，放置
    於抽屜中等語，已如前述。乙○○因與家人感情不睦而離家
    ，乙○○離家前所保管之權狀既未在抽屜內，則該等權狀自
    係乙○○取走，被告辯稱其不知情等語，顯與事實不符。況
    證人乙○○於檢察官訊問時證稱：我在離婚後，有告知甲○○，我已將抽屜內之土地及建物所有權狀取走等語（95年度
    他字第429 號偵查卷第97頁），是被告所辯顯不足採。
三、論罪科刑：
  (一)被告行為後，中華民國刑法於94年2 月2 日總統華總一義字
    第09400014901 號令修正公布，並自95年7 月1 日施行。
    按修正前刑法第33條第5 款規定：「主刑之種類如下：五、
    罰金：1 元以上」；而銀元1 元，換算成新台幣為3 元，再
    依罰金罰鍰提高標準條例第1 條之規定得提高為10倍，即新
    台幣30元。修正後則規定：「主刑之種類如下：五、罰金：
    新臺幣1 千元以上，以百元計算之」比較修正前後規定，自
    以修正前規定有利於被告。又修正後刑法施行法增訂第1 條
    之1 ：「中華民國94年1 月7 日刑法修正施行後，刑法分則
    編所定罰金之貨幣單位為新臺幣。94年1 月7 日刑法修正時
    ，刑法分則編未修正之條文定有罰金者，自94年1 月7 日刑
    法修正施行後，就其所定數額提高為30倍。但72年6 月26日
    至94年1 月7 日新增或修正之條文，就其所定數額提高為3
    倍」，既然刑法分則有關罰金之數額，已依上開施行法第1
    條之1 第2 項規定，依一定之比率規定罰金之倍數，自應逕
    依其規定而不再適用罰金罰鍰提高標準條例第1 條前段之規
    定。刑法第41條第1 項前段關於易科罰金之規定，修正前
    規定：「犯最重本刑為5 年以下有期徒刑以下之刑之罪，而
    受6 個月以下有期徒刑或拘役之宣告，因身體、教育、職業
    、家庭之關係或其他正當事由，執行顯有困難者，得以1 元
    以上3 元以下折算1 日，易科罰金」，修正後規定：「犯最
    重本刑為5 年以下有期徒刑以下之刑之罪，而受6 個月以下
    有期徒刑或拘役之宣告者，得以新臺幣1 千元、2 千元或3
    千元折算1 日，易科罰金」，且罰金罰鍰提高標準條例第2
    條亦配合刪除，經比較修正前、後之法律之適用，以修正前
    之法律較有利於被告。又易刑處分，非關主、從刑或刑之加
    重、減輕、免除等事項、故無與刑之加重減輕整體適用法律
    之必要（參見臺灣高等法院暨所屬法院95年法律座談會刑事
    類提案第7 號研討結果），爰依刑法第2 條第1 項後段規定
    ，適用修正前之刑法第41條第1 項規定，定其易科罰金之折
    算標準。犯罪在新法施行前，新法實施行，緩刑之宣告，
    應適用新法第74條之規定（最高法院95年度第8 次刑事庭會
    議決議7 參照）。
  (二)核被告所為，係犯刑法第214 條之使公務員登載不實之罪。
    爰審酌被告影響地政機關補發權狀管理之正確性，惟被告係
    該土地及房屋之真正所有權人，因與父親乙○○感情不睦，
    而向地政機關申請補發，被告犯後否認犯行暨其之智識程度
    、素行尚稱良好等一切情狀，量處如主文所示之刑，並依修
    正前刑法第41條第1 項前段之規定諭知易科罰金之折算標準
    。又被告前未曾受有期徒刑之宣告，有臺灣高等法院被告前
    案紀錄表可參，其於本案一時失慮，經此科刑教訓，信無再
    犯之虞，且告訴人乙○○亦表示不再追究被告刑責，並同意
    對被告宣告緩刑，本院審酌上情，認被告所宣告之刑，以暫
    不執行為適當，爰依修正後刑法第74條第1 項第1 款規定，
    諭知緩刑2 年，以啟自新。
  (三)至公訴意旨另以被告涉有行使公務員登載不實文書罪，惟被
    告取得地政事務所補發之上開土地及房屋所有權狀後，並未
    持以行使，此部分並無證據足認，而起訴書犯罪事實欄亦未
    述及被告有何持以行使之行為，然因公訴人認此與前開有罪
    部分，有前階段與後階段之吸收關係，為實質上一罪，是就
    此不另為無罪之諭知，附此敘明。
據上論斷，應依刑事訴訟法第452 條、第299 條第1 項前段，刑
法第2 條第1 項前段、第214 條、修正前刑法第41條第1 項前段
、修正後刑法第74條第1 項第1 款，修正前罰金罰鍰提高標準條
例第2 條，現行法規所定貨幣單位折算新臺幣條例第2 條，刑法
施行法第1 條之1 ，判決如主文。
本案經檢察官黃俊鳴到庭執行職務。
中　　華　　民　　國　　96　　年　　6 　　月　　14　　日
                  刑事第三庭    審判長法　官  柳章峰
                                      法  官  林卉聆
                                      法  官　吳國聖
以上正本與原本無異。
如不服本判決，應於判決送達後10日內向本院提出上訴狀（應附
繕本）。告訴人或被害人如對於本判決不服者，應具備理由請求
檢察官上訴，其上訴期間之計算係以檢察官收受判決正本之日期
為準。
   　　                           　　書記官　歐明秀
中　　華　　民　　國　　96　　年　　6 　　月　　14　　日
論罪法條：
中華民國刑法第214條
（使公務員登載不實罪）
明知為不實之事項，而使公務員登載於職務上所掌之公文書，足
以生損害於公眾或他人者，處3 年以下有期徒刑、拘役或5 百元
以下罰金。
